【裁判字號】    95,聲判,4
【裁判日期】    950530
【裁判案由】    聲請交付審判
【裁判全文】
臺灣士林地方法院刑事裁定              95年度聲判字第4 號
聲  請  人  甲○○
代  理  人  張漢榮律師
被      告  乙○○
            丙○○
上列聲請人因告訴被告侵占、偽造文書等案件，不服臺灣高等法
院檢察署檢察長於中華民國95年1 月4 日駁回再議之處分（95年
度上聲議字第15號），聲請交付審判，本院裁定如下：
    主  文
聲請駁回。
    理  由
一、按告訴人不服上級法院檢察署檢察長或檢察總長認再議為無
    理由而駁回之處分者，得於接受處分書後10日內委任律師提
    出理由狀，向該管第一審法院聲請交付審判；法院認交付審
    判之聲請不合法或無理由者，應駁回之，刑事訴訟法第258
    條之1 第1 項、第258 條之3 第2 項前段分別定有明文。
二、本件聲請人甲○○以被告乙○○、丙○○涉犯刑法侵占、偽
    造文書等罪嫌，向臺灣士林地方法院檢察署（下稱士林地檢
    署）檢察官提出告訴，經該署檢察官於民國94年11月14日，
    以94年度偵字第7150號為不起訴處分後，聲請人不服而聲請
    再議，經臺灣高等法院檢察署（下稱高檢署）檢察長於95年
    1 月4 日，以95年度上聲議字第15號處分書，以聲請再議為
    無理由而駁回。
三、聲請交付審判意旨略以：
  (一)聲請人甲○○於94年6 月l 日具狀對被告丙○○未經授權，
    擅自以陳貴美名義向臺北市內湖戶政事務所辦理陳貴美之印
    鑑登記，涉有偽造文書、使公務員登載不實之罪嫌，然原檢
    察官就此均未論及，棄而不論，亦未於不起訴處分中表明究
    竟係如何處理，經聲請再議，而高檢署就此亦未加以審查，
    即逕為駁回再議之聲請，駁回之理由中亦未說明此部份究竟
    係如何，顯見原不起訴處分及高檢署駁回再議處分書，均有
    調查不備之處。
  (二)又，原不起訴處分另以被告乙○○、丙○○2 人以保險金支
    付陳貴美之安養費，並未侵吞入己，且截至94年l 月31日為
    止，被告乙○○上開帳戶內尚有新臺幣（下同）143 萬2,71
    8 元之存款餘額，未與自己金錢混同花用，有臺北市第五信
    用合作社內湖分社上開交易明細表在卷可參，故尚難遽認被
    告乙○○、丙○○2 人有何侵占之情事，此並為高檢署處分
    書中所認同。惟查：
    1.陳貴美所得向新光保險公司領取之保險金係164 萬4,475
      元，而領取之時間係在94年l 月10日，短短20天，至94年
      l 月31日卻花費21萬1,775 元，而僅餘143 萬2,718 元，
      相信任何1 個常人不到l 個月要花費21萬餘元，均非容易
      之事，更何況苟以被告所言係用於陳貴美之安養，而無他
      用，則安養費l 個月不過3 萬餘元（詳證人林碧瑤之證詞
      ），則其餘18萬元用於何處，卻未見被告2 人加以說明，
      原檢察官遽言被告將所領得之保險金，未與自己金錢混同
      花用，即無侵占之行為，實嫌率斷。蓋有無侵占，應視有
      無將款項挪為己用，而非未與自己金錢混同，因為被告得
      單獨存放一獨立存摺，以欲蓋彌彰。
    2.是以，本案究竟被告有無侵占陳貴美前揭保險金，應視該
      保險金之用途何在，但卻未見被告2 人提出相關單據證明
      所有花費用於照護陳貴美，原檢察官即遽為不起訴處分，
      實有調查不備之處，原不起訴處分，難令人甘服，為此依
      法聲請交付審判云云。
四、本件聲請人即代行告訴人甲○○雖以前揭理由認被告乙○○
    、丙○○涉有刑法之侵占、偽造文書等罪嫌，而向本院聲請
    交付審判。惟查：
  (一)按新修正刑事訴訟法第258 條之1 規定告訴人得向法院聲請
    交付審判，係新增對於「檢察官不起訴或緩起訴裁量權」制
    衡之一種外部監督機制，法院僅就檢察官所為不起訴或緩起
    訴之處分是否正確加以審查，以防止檢察機關濫權，依此立
    法精神，同法第258 條之3 第3 項規定法院審查聲請交付審
    判案件時「得為必要之調查」，其調查證據之範圍，自應以
    偵查中曾顯現之證據為限；而同法第260 條對於不起訴處分
    已確定或緩起訴處分期滿未經撤銷者得再行起訴之規定，其
    立法理由說明該條所謂不起訴處分已確定者，包括「聲請法
    院交付審判復經駁回者」之情形在內，是前述「得為必要之
    調查」，其調查證據範圍，更應以偵查中曾顯現之證據為限
    ，不得就告訴人新提出之證據再為調查，亦不得蒐集偵查卷
    以外之證據，否則，將與刑事訴訟法第260 條之再行起訴規
    定，混淆不清，亦將使法院兼任檢察官而有回復「糾問制度
    」之虞；且法院裁定交付審判，即如同檢察官提起公訴使案
    件進入審判程序，是法院裁定交付審判之前提，必須偵查卷
    內所存證據已符合刑事訴訟法第251 條第1 項規定「足認被
    告有犯罪嫌疑」檢察官應提起公訴之情形，亦即該案件已經
    跨越起訴門檻，否則，縱或法院對於檢察官所認定之基礎事
    實有不同判斷，但如該案件仍須另行蒐證偵查始能判斷應否
    交付審判者，因交付審判審查制度並無如同再議救濟制度得
    為發回原檢察官續行偵查之設計，法院仍應依同法第258 條
    之3 第2 項前段規定，以聲請無理由裁定駁回，此合先敘明
    。
  (二)次按犯罪事實應依證據認定之，無證據不得認定犯罪事實，
    刑事訴訟法第154 條第2 項定有明文。復按告訴人之告訴，
    係以使被告受刑事訴追為目的，是其陳述是否與事實相符，
    仍應調查其他事實以資審認，始得為不利被告之認定，最高
    法院著有52年臺上字第1300號判例可資參照。
  (三)訊據被告乙○○、丙○○固均坦承請領該筆保險金之事實，
    惟均堅決否認有何偽造文書及侵占之犯行，被告乙○○辯稱
    ：伊母因中風無法辦理保險理賠手續，經新光保險公司承辦
    人告知得由直系血親代辦，遂由伊出面辦理，本件理賠申請
    書及給付明細表之「陳貴美」簽名雖為伊代筆，但其上之陳
    貴美印章為真正，且伊有在文件上表明代理意旨，並未冒領
    。又新光保險公司理賠後，伊因考量母親帳戶之提款卡，必
    須先改換為晶片卡後始能以ATM 領款，而此須由母親本人親
    自辦理，故伊為求日後領款方便，遂將該款轉入自己帳戶保
    管，而此款均用以支付母親之安養費，每月約4 至5 萬元不
    等，餘款現均存於帳戶內，並未侵吞入己，故伊及妻丙○○
    並無侵占及偽造私文書之犯行等語。被告丙○○則辯稱：本
    件保險金理賠手續為夫乙○○辦理，伊未經手，因此保險理
    賠申請書及理賠給付明細表之「陳貴美」簽名均非伊所為，
    又聲請人甲○○之前已在臺東嘗試辦理本件保險理賠未獲通
    過，之後才將文件轉交渠等辦理，因此渠等並無偽造文書及
    侵占犯行等語。經查：
    1.本件保險受益人陳貴美為腦溢血患者，因病無法言語及自
      理生活等情，有行政院衛生署基隆醫院94年3 月16日出具
      之基醫病字第0940001950號函及三軍總醫院附設民眾診療
      服務處94年1 月13日出具之診斷證明書各1 紙在卷可證。
      又陳貴美於士林地檢署檢察官偵查中，係在臺北市內湖區
      軒園養護所安養，現仍因病四肢癱瘓、無法辨明事理及陳
      述等情，亦經檢察官勘驗屬實，有士林地檢署94年6 月6
      日勘驗筆錄1 紙在卷足憑。
    2.被告乙○○向新光保險公司請領系爭保險金之事實經過，
      業經被告乙○○供陳在卷，並有新光保險公司94年4 月21
      日出具之（94）新壽理賠字第0091號函暨附件資料在卷可
      參。觀之在本件理賠申請書、理賠給付明細表之法定代理
      人處，亦均有被告乙○○簽章，且證人即承辦本件保險金
      理賠事宜之新光保險公司人員蔡建美亦到庭證稱：本件自
      始均與被告乙○○接洽，而按正常程序該筆保險金本應由
      受益人陳貴美領取，惟因陳貴美中風無法辦理手續，故該
      公司允許得由直系親屬代領，且因該公司核發保險金均係
      以禁止背書轉讓支票支付，故應足以防弊，遂受理本件理
      賠等語。由此觀之，被告丙○○辯稱未經手本件保險理賠
      事宜，應堪採信，故尚難僅以聲請人片面指訴，遽論被告
      丙○○有何偽造私文書之犯行。又證人蔡建美上開證述，
      亦足認被告乙○○所辯因陳貴美事實上無法辦理申請理賠
      手續，而由伊以直系血親身分代辦，且新光保險公司有規
      定可以如此辦理等語，應堪採信。
    3.聲請人雖否認事前知悉被告乙○○提出本件保險理賠申請
      ，且一再堅稱遭被告乙○○冒領云云，然聲請人亦坦承，
      伊母親陳貴美之帳戶、存摺等資料向來由伊保管，而伊曾
      嘗試在臺東辦理本件保險金理賠申請，但因新光保險公司
      臺東分公司人員建議將理賠資料交由被告2 人至臺北辦理
      較妥，而未獲通過等語，足認本件有關陳貴美之保險理賠
      資料若非由聲請人交付，被告乙○○尚無從執以辦理，且
      聲請人對於被告乙○○申請理賠乙事，事前均應有所知悉
      ，故渠指稱事前不知情、未同意被告乙○○申請云云，應
      不可採。因此，被告乙○○辦理本件保險理賠時雖未能取
      得陳貴美授權，然因陳貴美已無認知事理能力，已如前述
      ，且陳貴美當時未受禁治產宣告，復無法定代理人存在，
      因此除由其子女代為辦理本件保險理賠外，別無他途，況
      新光保險公司復同意由被告乙○○代理本件理賠申請，因
      此被告乙○○雖在理賠申請書及理賠給付明細表代簽陳貴
      美簽名、用印，然其應無偽造私文書之故意，故其所為核
      與刑法第210 條偽造私文書罪之構成要件，尚屬有間。
    4.聲請人於交付審判聲請狀指稱：被告丙○○未經授權，擅
      自以陳貴美名義向臺北市內湖戶政事務所辦理陳貴美之印
      鑑登記，涉有偽造文書、使公務員登載不實之罪嫌云云，
      本院依職權調閱前開偵查卷宗，依其內容所示，與聲請人
      所指陳事涉相關者，僅臺北市內湖區戶政事務所函文1 紙
      容有相關，此有臺北市內湖區戶政事務所94年1 月18日北
      市內戶二字第09430058000 號函文1 紙附卷可稽，查就其
      內容僅顯示陳貴美女士委由次媳（即被告丙○○）於94年
      1 月3 日至臺北市內湖區戶政事務所辦理印鑑登記及申請
      證明。而法院於審查交付審判之聲請有無理由時，得為必
      要之調查，惟其調查範圍，應以偵查中曾發現之證據為限
      ，不可就聲請人新提出之證據再為調查，亦不可蒐集偵查
      卷以外之證據。除認為不起訴處分書所載理由違背經驗法
      則、論理法則或其他證據法則，否則，不宜率予裁定交付
      審判，法院辦理刑事訴訟案件應行注意事項第134 點定有
      明文。揆諸前開注意事項規定，本院調查範圍，應以偵查
      中曾發現之證據為限，若依此斷言被告丙○○未經授權，
      擅自以陳貴美名義向臺北市內湖區戶政事務所辦理陳貴美
      之印鑑登記，涉有偽造文書、使公務員登載不實之罪嫌云
      云，顯屬率斷。
    5.聲請人於交付審判聲請狀復質以：陳貴美所得向新光保險
      公司領取之保險金係164 萬4,475 元，而領取之時間係在
      94年l 月10日，短短20天，至94年l 月31日卻花費21萬1,
      775 元，而僅餘143 萬2,718 元，依證人林碧瑤之證詞，
      安養費l 個月不過3 萬餘元，則其餘18萬元用於何處，卻
      未見被告2 人提出單據加以說明云云。然查，被告乙○○
      雖在94年1 月6 日領得新光保險公司保險金164 萬4,475
      元後，旋於同月11日指示被告丙○○全數轉匯入自己設於
      臺北市第五信用合作社內湖分社之上開帳戶內，有臺北市
      第五信用合作社內湖分社94年3 月15日北市五信社湖字第
      008 號函暨附件交易明細表附卷可佐，惟證人即臺北市內
      湖區軒園養護所主任林碧瑤已證稱：陳貴美現在該所安養
      ，其個人用品及養護品費用是由家屬支出，每月看護費用
      約為3 萬餘元，被告乙○○另請有復健師及腳底按摩師各
      l 名，所有安養費用均由被告乙○○支付等語，據此，檢
      察官既已於94年6 月6 日訊問證人林碧瑤，證實陳貴美每
      月相關安養費用不僅只於3 萬餘元，是聲請人所指原檢察
      官即遽為不起訴處分，實有調查不備之處，難令人甘服云
      云，容有誤會。而依證人林碧瑤前開所述，實與被告乙○○辯稱母親陳貴美由伊扶養等語相符，證人林碧瑤係臺北
      市內湖區軒園養護所主任，當無迴護被告之可能，且因其
      與聲請人及被告間均無親誼關係，自無曲意偏頗被告之必
      要，其證言應堪採信。況且聲請人亦坦承未曾支付母親陳
      貴美居住在軒園養護所之所有費用等語在卷，因此陳貴美
      每月安養費、其他生活支出費用、復健師及腳底按摩師之
      費用均由被告2 人負擔乙事，應堪認定，衡諸常情，此筆
      支出對於一般小康家庭造成之經濟壓力非輕，因此被告2
      人辯稱上開保險金均用以支付母親陳貴美之安養費，未侵
      吞入己等語，尚非無據，聲請人之質疑容有違誤。且交付
      審判制度並非偵查作為之延伸，聲請人上開須另調查證據
      之主張，既屬原偵查卷證以外之蒐證作為，依前揭說明，
      本院審查中無從逕予發動偵查作為。
  (四)本院依職權調閱前開偵查卷宗，依其內容所示，士林地檢署
    檢察官所為不起訴處分書及高檢署檢察長駁回再議聲請處分
    書，已就聲請人於偵查時提出之告訴理由予以斟酌，詳予調
    查證據，並詳加論述所憑證據及其認定之理由，原處分所載
    證據取捨及事實認定之理由，並無違背經驗法則或論理法則
    之情事，參諸前開規定，原檢察官及高檢署檢察長以被告犯
    罪嫌疑不足，分別予以不起訴處分及駁回再議之聲請，認事
    用法，並無不當。又交付審判之准許即如同提起公訴進入審
    判程序，本件聲請人所指摘應調查事項而未調查之情形，在
    未經調查之前，仍無從認定聲請人所告訴之事實真相如何，
    有多少可信度，從表面審查，本院認為仍不足以動搖原處分
    書所作不起訴之判斷，依現有證據所能證明被告所涉嫌疑尚
    不足以跨過起訴之門檻。是依前揭說明，本件聲請人聲請交
    付審判，為無理由，自應予以駁回。
據上論斷，應依刑事訴訟法第258 條之3 第2 項前段，裁定如主
文。
中    華    民    國    95    年    5     月    30    日
                  刑事第六庭審判長法  官  李育仁
                                  法  官  許辰舟
                                  法  官  黃潔茹
以上正本證明與原本無異。
本件不得抗告。
                                  書記官  柳瑞宗
中    華    民    國    95    年    6     月    6     日


司法院資訊處製作；財團法人民間司法改革基金會備份。
